臺灣臺中地方法院民事判決　95年度訴字第1543號
原　　　告　文軒國際股份有限公司
法定代理人　丙○○
訴訟代理人　鐘登科律師
複代理人　　李進建律師
被　　　告　李淳豐
　　　　　(即李宜峰）
訴訟代理人　李嘉典律師
當事人間請求給付違約金事件，本院於96年9月27日言詞辯論終
結，判決如下：
    主    文
被告應給付原告新台幣參拾萬元及自九十五年四月二十六日起至
清償日止，按年息百分之伍計算之利息。
原告其餘之訴駁回。
訴訟費用新台幣壹萬零玖佰元由被告負擔新台幣參仟貳佰柒拾元
，餘由原告負擔。
本判決原告勝訴部份，原告以新臺幣壹拾萬元為被告供擔保後，
得假執行；但被告如於執行標的物拍定前，以新臺參拾萬元為原
告預供擔保，得免為假執行。
原告其餘假執行之聲請駁回。
    事實及理由
甲、程序方面：
一、證據能力部分：
　(一)按人民有秘密通訊之自由，憲法第十二條雖定有明文，然因
    民事訴訟法原則上採取自由心證主義，例外始採法定證據主
    義，故有關證據能力之判斷，應於個案中具體審酌判斷之。
    本院認有關私人談話之錄音，縱未經對話當事人同意所為，
    該談話錄音內容如非隱私性之對話，又無介入誘導致有誤引
    虛偽陳述之危險性，基於證據保全之必要性、證據蒐集手段
    方法之社會相當性之考量，且未重大侵害個人隱私，仍應認
    有證據能力。
  (二)本件原告欲證明被告違反兩造系爭契約第19條競業禁止之約
    定，提出95年3月28日、95年4月7日兩份錄音內容及譯文為
    證，被告雖抗辯該錄音未經被告同意，應屬非法取得證據，
    應無證據能力云云，惟查：
  (1)原告主張95年3月28日錄音係被告與訴外人中壢健行店甲○
    ○之對話內容，由訴外人甲○○所取得錄音等情，業為兩造
    所不爭；另原告主張：95年4月7日錄音係台北延平店招商說
    明會場之錄音內容，由原擔任原告公司職員即證人乙○○所
    錄音取得等情，亦經證人乙○○於本院到庭結證明確，且被
    告對上開錄音取得之方法亦不爭執，故本院自應堪採信。
  (2)本院審之本件關於「被告是否曾以言詞參與或教導或從事經
    營類似原告公司之業務，而違反兩造系爭契約第19條之約定
    」等事時，若非錄音存證保全證據，恐難另外取得證據，此
    由本院二次傳訊證人甲○○到院，證人甲○○均未到庭即可
    佐證，且上開對話均為被告對原告公司相關加盟店負責人解
    說內容，且95年4月7日之會場亦無門禁管制，任何人均可進
    入聆聽，因此證人乙○○才得以進入聆聽並錄音，故被告前
    揭對話內容隱私保護之必要並非重大，本院審酌原告證據保
    全、蒐集之必要性、手段相當性及對被告隱私侵害程度，認
    上開對話錄音縱未經被告同意而取得，仍應認有證據能力，
    被告前揭抗辯不足採信。
二、次按攻擊或防禦方法，除別有規定外，應依訴訟進行之程度
    ，於言詞辯論終結前適當時期提出之。當事人意圖延滯訴訟
    ，或因重大過失，逾時始行提出攻擊或防禦方法，有礙訴訟
    之終結者，法院得駁回之，民事訴訟法第196條第1項、第2
    項分別定有明文。兩造於訴訟前階段之96年2月1日經本院整
    理並簡化爭點，並作成爭點簡化結果；嗣於審理後階段96年
    9月6日經本院依訴訟進行程度再度整理並簡化爭點，並做成
    爭點簡化結果，本院並依法行使闡明權，請被告就原告請求
    之100萬元懲罰性違約金有無其他答辯，被告遲於本院最後
    言詞辯論期日證據調查完畢後，始抗辯「原告請求之違約金
    過高」，本院認被告此一抗辯乃屬逾時提出攻擊防禦方法，
    然因判斷本件違約金是否過高之基礎事實，被告於訴訟中已
    有提及，本院均得採為裁判基礎事實，故本院認尚無礙於訴
    訟終結，故仍准許被告提出，先此敘明。
乙、實體方面：
一、原告主張：
  (一)原告係國內知名「壹咖啡」連鎖店之經營者，被告因認同原
    告「壹咖啡」連鎖體系之經營價值，乃於民國（下同）92年
    6月10日與原告簽訂「壹咖啡茶飲便利屋加盟契約書」（下
    稱系爭契約），雙方約定原告授權被告使用「壹咖啡茶飲便
    利屋」之商標，被告則於約定之營業區域內從事飲料販售行
    為。
  (二)按系爭契約第1條約定被告加盟期間為3年，自92年5月31日
    起至95年5月30日止；第19條另約定「乙方（即被告）主要
    股東於本契約期間內，或契約屆滿，合意終止，解除，停止
    後之一年內，不得投資或參與或教導或受僱或從事或合夥經
    營類似之商店業務，如有違反，乙方須將其因為所得之利益
    ，給付或歸入甲方（即原告）所有，乙方並應給付甲方懲罰
    性違約金新台幣（下同）一百萬元整。」。詎被告竟在兩造
    系爭契約期間內，於95年3月間以「好咖啡」之名義，向加
    盟原告「壹咖啡」之業者散佈如原證二之加盟宣傳單，嗣並
    陸續有其他違反系爭契約第19條之行為。原告知悉後，業於
    95 年4月24日委請律師發函催告被告依約給付100萬元之懲
    罰性違約金，但被告於95年4月25日接獲前開催告函後，卻
    不予置理。綜上，爰依系爭契約第19條之約定，提起本件訴
    訟，請求被告給付如訴之聲明第1項。
  (三)系爭契約第19條之約定並無民法第72條、第247條之1無效之
    情事：
  (1)依系爭契約第19條約定，實務上稱之為「競業禁止條款」，
    對於此種條款牽涉到憲法對人民工作權之保障，實務上普遍
    肯認「競業禁止條款」之效力，認為競業禁止條款既出於當
    事人之同意，與憲法保障人民工作權之精神並不違背，亦未
    違反其他強制規定，且與公共秩序無關，其約定應為有效。
    （最高法院89年台上字第1906號判決參照）。
  (2)上開競業限制之約定，附有一年間不得從事工作種類上之限
    制，不致於危害被告之經濟生存能力，且既出於被告之同意
    ，又與憲法保障人民工作權之精神並不違背，亦未違反其他
    強制規定，與公共秩序無關。再者，係爭契約競業禁止條款
    約定中所限制者僅係不得經營或參、投資與「壹咖啡茶飲」
    同性質之飲茶店，目的係限制加盟商於契約屆期或退加盟之
    後一定時間內從事與加盟主公司同類之經營或提供技術予其
    他非加盟之人，以保障加盟主於開發加盟商品與商品技術所
    付出與投入之成本，是原告限制競業之規定亦未超出合理之
    範圍，且係爭契約亦經被告同意並簽發，故應屬有效至灼。
    此外，再參酌最高法院94年台上字第1688號判決之意旨，可
    知，競業禁止條款雖未明定限制之地域，但既出於被告之同
    意，於合理限度內，該約定應屬有效，況競業禁止條款本無
    違反其他強制規定，且與公共秩序無關，從而自無民法第72
    條規定無效之情事，被告藉口競業禁止條款違背公共秩序或
    善良風俗而有民法第72條規定之適用，顯係不瞭解實務對競
    業禁止條款之見解，而有所誤會。
  (3)又參酌最高法院89年台上字第1906號判決之意旨：「... 人
    民之工作權並非一種絕對權利，此觀諸憲法第23條規定自明
    ... 競業禁止條款之約定... 既出於當事人之同意，與憲法
    保障人民工作權之精神並不違背，亦未違反其他強制規定，
    且與公共秩序無關，其約定應為有效。」可知，競業禁止條
    款本即與憲法第15條人民工作權之保障不相抵觸。被告藉口
    競業禁止條款會嚴重侵害其餘憲法上所保障之工作權等等，
    亦顯有誤會。
  (4)末查民法第247條之1規定之立法目的，係為使社會大眾普遍
    知法、守法起見，宜於本法中列原則性規定，明定附合契約
    之意義，並為防止此類契約自由之濫用及維護交易之公平，
    列舉四款有關他方當事人利害之約定，如按其情形顯失公平
    者，明定該部分之約定為無效。準此，系爭契約第19條「競
    業禁止條款」之約定，其禁止期間僅有一年，且未限制被告
    從事其他行業之權利，故其效力既為實務見解所肯認，在合
    理之限制內即無按其情形顯失公平之情事，是故自無民法第
    247條之1規定之適用。被告僅以此競業禁止條款為原告預定
    用於同類契約之條款，即言此條款顯失公平，實有誤解民法
    第247條之1規定之立法意旨。況被告於契約期間，即私下對
    原告之加盟客戶為「招商說明」行為，不僅自身違反競業禁
    止規定，更甚而教唆其他加盟業者共同違反競業禁止條款，
    其競業行為具有顯著背信性及顯著的違反誠信原則，亦即其
    競業之內容及態樣較具惡質性，則此時違反競業禁止之被告
    自屬不值保護。
  (5)退步言，若系爭契約第19條若屬無效規定（原告否認），則
    無異肯認被告得依虛偽加盟之程序，以達其真正欲知悉原告
    加盟公司之技術、營業秘密及原物料來源等等之目的，事後
    為違約行為並任意主張原告與其所簽立之契約為無效者，原
    告除必定損失原創立加盟事業之高額成本支出，他加盟商亦
    群起而效之，則原告公司之加盟事業體系亦可能因此而解體
    。是故，被告所主張係爭契約第19條「競業禁止」條款規定
    為無效者，僅為違約後之臨訟脫責之詞，顯無可採。
  (四)被告在兩造系爭契約期間內，有違反系爭契約第19條之行為
    ：
  (1)本案被告雖辯稱其任職於言信不動產仲介經紀股份有限公司
    員工並提出「員工在職證明書」，而未為違反前述「競業禁
    止」之規定等語。然經查，被告原任職於原告公司，離職後
    轉為加盟本公司之「壹咖啡茶飲」事業，嗣其已經熟悉原告
    之物料來源、營業秘密及合作廠商後，卻於95年3月間另創
    加盟事業並以「好咖啡」名義為招攬加盟商，而違反其與原
    告於92年6月10日所簽訂之契約，其雖提出前述在職證明書
    以為辯駁，但經原告四處走訪查知，被告以其女友之名義於
    桃園南崁設立「好咖啡」加盟總店，其飲品所用之紙杯來源
    亦與原告合作之廠商相同，為巍鎮企業有限公司（下簡稱巍
    鎮公司），但因為巍鎮公司違約提供被告紙杯貨源（此即前
    述被告知悉所有供貨來源後，自行創立加盟店而違約），原
    告遂與巍鎮公司終止供貨買賣契約。是故，被告辯稱其並未
    違反係爭契約之約定，亦未從事於「好咖啡」加盟店之「招
    商」行為，與事實未符。
  (2)依原證二可知，被告廣發「好咖啡」加盟說明會傳單，即可
    證明被告早有意圖違反系爭契約之規定。再由原告提出之錄
    音譯文可知，被告分別於95年3月28日壹咖啡桃園縣中壢大
    同店及95年4月7日壹咖啡台北市延平店，為創立「好咖啡」
    加盟體系之「說明會」，對「好咖啡」加盟體系、物料供應
    、店面硬體裝飾、及其他加盟條件為說明，與原告公司之「
    壹咖啡」加盟體系之業務項目概皆相同，其對象更是針對原
    告公司之加盟業者。經查，被告原為原告公司之員工，負責
    之業務為「壹咖啡」加盟說明及規劃，對於加盟原告公司「
    壹咖啡」之經營手法、行銷策略、硬體設備及裝潢、原物料
    供應等等皆知之甚稔，被告離職後於92年6月10日加盟「壹
    咖啡」，合約有效期間自92年5月31日起至95年5月30日止，
    則知，被告於合約未屆滿前，即已從事與「壹咖啡」加盟體
    系相同之「好咖啡」招商加盟說明會，顯有違反契約之嫌。
    是故，被告不僅自身違反系爭契約第19條「不得投資或參與
    或教導或受顧或從事或合夥經營類似之商店業務」之競業禁
    止約定至為明顯，其更教唆其他加盟業者一同違反該競業禁
    止約定，被告之競業行為具有顯著背信性及顯著的違反誠信
    原則。
  (五)聲明：(1)被告應給付原告100萬元正及自95年4月26日起至清
    償日止，按年息5%計算之利息。(2)願供擔保請准宣告假執行
    。
二、被告則以：
  (一)系爭契約第19條之約定有民法第72條、第247條之1無效之情
    事：
  (1)查我國實務對企業規劃加盟店契約當事人間競業禁止約款之
    問題，乃參酌勞資雙方間競業禁止之原則加以適用，此參諸
    台北地方法院91年訴字第3472號民事判決可悉，勞資雙方間
    競業禁止義務，應以當事人間事先有約定者為限，且限制之
    時間、地點、區域、範圍及方式，在社會一般觀念及商業習
    慣上，可認為合理適當且不危及受限制當事人之經濟生存能
    力，該約定方認為有效。又競業禁止限制涉及憲法所保障人
    民工作權、生存權之基本人權，是故合理限制之競業禁止契
    約之有效要件，參酌外國立法例及學說，自應包含：雇主有
    需依競業禁止特約保護之利益存在，亦即雇主固有知識及營
    業秘密有保護必要；勞工之職務與地位，關於沒有特殊技能
    、技術或非公司之主要營業幹部，縱離職後再至相同或類似
    業務之公司任職，亦無妨害雇主營業可能；限制勞工競業之
    對象、期間、區域、職業活動之範圍，需不超逾合理之範疇
    ；需有填補勞工因競業禁止之損害之代償措施；離職員工競
    業行為有無顯著背信性或違反誠信原則，合先敘明。
  (2)次查，本件系爭合約第19條之競業禁止約款，限制營業對象
    除被告外，並包含主要股東、受僱人，限制時間包含合約存
    續期間及終止後一年，限制之區域包含全國各地，且限制內
    容包含不得投資或參與或教導或受雇或從事或合夥經營類似
    之商店業務，僅僅為達成維持原告之加盟商業利益之目的，
    而嚴重侵害被告於憲法上所保障工作權、經濟活動之自由等
    基本人權，因之上開約定條款之禁止限制顯已有背於公共秩
    序或善良風俗，顯然已逾合理之必要範圍。況本件純係因原
    告於雙方洽商續約之際，強勢片面要求被告同意將原本以面
    額20萬元之本票支付加盟金之方式，更改為現金20萬元且要
    求被告應另行花費28萬元，並應配合原告將被告所營店面改
    成第三代店面等不合理條件，被告一時措手不及無力擔負原
    告之無理要求，方忍痛終止與原告之合作關係。足證本件，
    原告違背誠信原則，濫行變更續約條件在先，造成被告三年
    投資，血本無歸，被告所受損害，至深且鉅。
  (3)又查，所謂依競業禁止特約保護之利益係指原告之固有知識
    及營業秘密有保護之必要，惟本件原告自始至終從未舉證其
    有提供任何之專利技術、營業秘密或隱密性資訊予被告，而
    原告所舉之系統設備、商標使用、經營技術及貨物來源等，
    並非咖啡餐飲業之專門技術，亦無任何營業秘密可言，況且
    被告業已依約支付原告加盟保證金之對價而取得上開資訊，
    因之原告顯無受競業禁止規範保護之利益存在，至為明灼！
    再者，被告前於92年5月31日簽約加盟原告所經營之事業，
    迄至95年5月30日原告任意變更續約條件，被告因無法配合
    原告不合理之條件，方被迫終止與原告之合作關係，準此，
    原告主張「以加盟作為竊取經營技術與原告競爭之手段」作
    為其受競業禁止規範保護之利益，顯有誤鑿。
  (4)再者，系爭加盟契約係被告預定用於同類契約之條款而訂定
    之「附合契約」，亦即所謂之定型化契約，被告顯無任何磋
    商變更之餘地，參諸民法第247條之1之立法理由可悉，為避
    免此類契約之濫用及維護交易之公平，列舉四款有關他方當
    事人利害之約定，如按其情形顯失公平者，明定該部分之約
    定為無效。本件系爭合約第19條競業禁止之限制，如前所述
    ，顯係限制被告工作權、生存權等權利行使，對被告有重大
    之不利益，卻無任何補償措施以填補被告因競業禁止所受損
    失按其情形確已顯失公平，因之系爭競業禁止約款不啻使被
    告喪失經濟上之生存空間，按其情形顯失公平，並已違背公
    序良俗，則依民法第72條及第247條之1等規定，應屬無效。
  (5)末查，原告援引最高法院89年台上字第1906號判決意旨及同
    院94年台上字第1688號判決意旨，主張「系爭競業禁止約款
    既出於當事人之同意，與憲法所保障人民工作權之精神不相
    違背，亦未違反其他強制規定，且與公共秩序無關」等語云
    云，顯屬誤鑿，蓋一如前述，上開競業禁止約款僅單方加重
    被告之責任，卻未課予原告相對之補償，按其情形確已顯失
    公平，依民法第247條之1規定，應屬無效，況且系爭約款限
    制競業之區域及內容並不合理，蓋除未明定限制之地域外，
    竟將限制之內容擴及「投資或參與或教導或受雇或從事或合
    夥經營類似之商店業務」，顯已逾越合理之限度，準此，系
    爭競業禁止約款業已嚴重侵害被告於憲法上所保障之工作權
    （按憲法上人民之基本權利即透過民法公共秩序及善良風俗
    規定對第三人 (即原告)產生間接拘束力），而有民法第72
    條及第247條之1規定無效之情事。
  (二)被告於兩造系爭契約期間內，並無違反系爭契約第19條之行
    為：
  (1)原告提起本件之訴，於起訴狀中僅空言指摘「被告於95 年3
    月間以「好咖啡」名義，向加盟原告「壹咖啡」之業者散布
    如原證二之加盟宣傳單，並陸續有其他違反系爭契約第19條
    之行為」等語云云，惟原告自始至終並未舉證以實其說，更
    遑論，事實上前開指摘均屬子虛烏有之指控。退萬步言之，
    設若（假設語氣，非表自認）鈞長審酌後仍認應該錄音帶及
    譯文於本件有證據能力，然原告從未具體指摘該錄音內容中
    被告之何等行為違反系爭合約第19條約定，因之原告僅憑上
    開錄音譯文並不足以充為證明被告具從事違約行為之證據，
    準此依上引法條及實務見解，原告既無法舉證證明其所指控
    之情節，依法自應駁回原告之訴。
  (2)就原告提出之被告於95年3月28日中壢大同店，與訴外人中
    壢健行店甲○○間對話之錄音譯文部分：
    本件原告所引用上開錄音譯文之內容，僅屬被告與原告轄
      下加盟店之業者交換經營心得之過程，絕非原告所主張「
      希望藉由加盟體系之經營，來達到創立品牌之目的」等語
      云云。況且被告並無原告所謂創立好咖啡加盟體系之行為
      ，是故上開錄音譯文並不足以證明上情，申言之，上開錄
      音譯文之內容並無任何涉及被告創立加盟體系之具體行為
      之情節，再者，所謂投資、從事或合夥經營與原告類似之
      商店業務，應指如具體投入資金以參與與原告公司類似商
      店業務之盈餘分配、實際擔任與原告公司類似之商店業務
      負責人，或以合夥方式集資經營與原告類似之商店業務等
      行為，因之原告自難僅憑被告曾與郭女士有理念交流之情
      事，率爾主張被告與原告轄下加盟業者間之理念交流即屬
      投資、從事與原告類似之商店業務。
    次查，窺諸原告所援引之錄音譯文第1頁可悉，被告並無
      原告所稱「積極教唆他人參與好咖啡之加盟體系，利用大
      家集資之方式，進行創立品牌工作之行為」等情節，蓋一
      如前述，單純之想法、理念與實際為投資、從事或合夥經
      營與原告類似之商店業務等行為，迥不相侔，原告自以被
      告與原告轄下加盟業者之意見交流，片面解讀成被告具投
      資、從事或合夥經營與原告類似之商店業務等行為。
    另查，窺諸原告所援引之錄音譯文第2、3頁可悉，被告並
      無實際為投資、從事或合夥經營與原告類似之商店業務等
      行為，換言之，被告於上開意見交流中，至多僅係與原告
      轄下加盟業者，進行腦力激盪而已，此為被告憲法上所保
      障基本人權之言論自由之範疇，退萬步言之，縱認原告依
      系爭合約之競業條款得限制被告為一定競業行為，然亦不
      得無限上綱擴及被告之此等言論自由，原告絕無僅憑被告
      曾就原物料價格及杯子品質等表示個人看法，即恣意主張
      被告曾為投資、從事或合夥經營與原告類似之商店業務等
      行為。
    再查，揆諸原告所援引之錄音譯文第6頁可悉，絕無原告
      所稱「被告已坦言要經營好咖啡之加盟體系，並遊說、教
      唆他人加入」等情，被告業已一再否認創設加盟事業，且
      從未遂行以好咖啡之名義對外為招攬加盟店之行為。詎，
      原告竟一再空言主張被告為好咖啡加盟體系之創辦人，意
      圖張冠李戴，倖獲訴訟之利益。
    又查，窺諸上開錄音譯文第6～9頁可悉，被告絕無先成立
      好咖啡加盟體系，再以低價策略教唆、說服他人加入好咖
      啡之加盟體系等情節，被告於言談中僅係與原告中壢健行
      加盟店郭小姐討論，咖啡店物料供應、改裝工程、營運心
      態等經營理念，原告濫言主張被告之上開言論即屬投資、
      從事或合夥經營與原告類似之商店業務之行為，顯已超出
      上開合約文義解釋之範圍，洵無足採。
  (3)就原告提出被告於95年4月7延平店，對訴外人南崁長榮店郭
    明玉、永和秀朗店乙○○、南崁店郭勝智、台北延平店林華
    枝及東園店張志凱等人間對話之錄音譯文部分：
    查窺諸上開錄音譯文第7、8頁可悉，被告從未自承經營好
      咖啡加盟體系，被告僅係將個人之前加盟原告咖啡體系之
      想法與理念與在場之人士討論，況且上開譯文第1～6頁中
      ，並無被告之談話，反均是在場人士就其於經營咖啡店所
      遭遇之問題互相交流心得，是以原告空言主張此次座談會
      為被告所出面召開，顯屬虛構。
    次查，被告於言談中從未論及低價進貨策略方式，況且被
      告亦從未實際協助原告轄下加盟店業者變更店內裝潢，何
      來原告所稱惡質競爭吸收加盟店之行為。且窺諸上開錄音
      譯文第12、13頁可悉，被告於言談中並無任何遊說原告轄
      下加盟店業者加盟之情事，亦無任何教唆原屬原告公司之
      加盟業者，不再與原告續約，轉而加入好咖啡加盟體系之
      說辭，自無構成違約之實。
  (4)再依本件加盟合約書第19條第1項約定可悉，被告不得於契
    約約定之期間內，或契約屆滿、合意終止、解除、停止後一
    年內，為一定競業行為，而所謂之競業禁止行為係指「投資
    、參與或教導或受雇或從事或合夥經營與原告類似之商店業
    務」，惟查，一如前述，被告非原告公司之員工，且被告從
    未於95年3月28日及95年4月7日為創立好咖啡加盟體系而舉
    辦招商說明會，亦未於事前廣發好咖啡加盟說明會傳單，更
    未教唆其他業者一同違反上開競業禁止約定，則被告何有違
    約？
  (5)綜上所述，被告與原告轄下加盟業者交換心得，本屬被告之
    言論自由之範圍，且系爭競業禁止條款所限制乃僅規範具體
    競業行為，而不及於想法及理念之溝通討論，因之原告提起
    本件之訴，徒以前揭錄音譯文指摘被告違反系爭加盟契約第
    19條之競業禁止約款，請求被告應負懲罰性損害賠償金新台
    幣100萬元，自屬無據。若
  (三)若鈞院任被告要給付違約金，原告氣未能證明有何損害，其
    請求之違約金顯屬過高。
  (四)聲明：(1)原告之訴及假執行之聲請均駁回。(2)如受不利判決
    ，願供擔保請准宣告免假執行。
三、兩造經法院整理並簡化爭點，其結果如下：
  (一)兩造不爭之事項：
  (1)原告為「壹咖啡」連鎖店之經營者，被告於92年6月10日與原
    告簽訂「壹咖啡茶飲便利屋加盟契約書」（下稱系爭契約），
    雙方約定原告授權被告使用「壹咖啡茶飲便利屋」之商標，被
    告則於約定之營業區域內從事飲料販售行為。
  (2)系爭契約第1條約定被告加盟期間為3年，自92年5月31日起
    至95年5月30日止；第19條另約定「乙方（即被告）主要股
    東於本契約期間內，或契約屆滿，合意終止，解除，停止後
    之一年內，不得投資或參與或教導或受僱或從事或合夥經營
    類似之商店業務，如有違反，乙方須將其因為所得之利益，
    給付或歸入甲方（即原告）所有，乙方並應給付甲方懲罰性
    違約金一百萬元整。」。
  (3)原告96年6月11日書狀附件之錄音譯文，與錄音內容相符，
    形式上真正不爭執。
  (二)兩造爭執之事項：
  (1)系爭契約第19條之約定有無民法第72條、第247條之1無效之
    情事？
  (2)原告所提出之錄音內容是否有證據能力？
  (3)被告有無在兩造系爭契約期間內，違反系爭契約第19條之行
    為？
四、本院得心證之理由：
  (一)系爭契約第19條約定並無違反民法第72條、第247條之1之情
    形：
  (1)按有關加盟契約終止後競業禁止義務，屬於契約後之不作為
    義務，我國民法中雖無明文規範契約後競業禁止之規定，然
    揆之上開競業禁止義務，一方面涉及義務人憲法上生存權及
    工作權保障之限制，他方面涉及權利人經濟利益之保障，故
    自不宜毫無限制，如競業禁止義務係限於特定地區、特定時
    間禁止加盟者為競業行為，對於加盟者之生存權、工作權並
    無重大妨害，即無違反民法第72條、第72條之1顯失公平之
    情事。至於前揭競業禁止義務在何種期間、何種地區範圍始
    為有效，應於個案中具體審酌判斷之。
  (2)原告主張兩造於系爭契約第19條約定：「乙方（即被告）主
    要股東於本契約期間內，或契約屆滿，合意終止，解除，停
    止後之一年內，不得投資或參與或教導或受僱或從事或合夥
    經營類似之商店業務，如有違反，乙方須將其因為所得之利
    益，給付或歸入甲方（即原告）所有，乙方並應給付甲方懲
    罰性違約金新台幣（下同）一百萬元整。」等文字，業為兩
    造所不爭，故應堪採信。
  (3)本院審酌系爭契約內容：被告原係加盟原告經營之咖啡冷熱
    飲連鎖事業，由原告依契約授權被告營業項目、商標權使用
    、統一代購食品原料、教育訓練、並予以營運監督，而被告
    於加盟後從原告處習得冷熱飲經營管理之專門知識及營業祕
    密等情，認原告上開經營之專門知識及營業秘密有法律上、
    經濟上值得保護之利益存在，為避免契約終止後，加盟者取
    得上開專門知識及營業秘密而立即成為競爭對手，自得約定
    契約後競業禁止之義務，然為保障加盟者之生存權及工作權
    ，上開禁止義務應限於特定區域，一定時間內，始有效力。
  (4)又本件原告為連鎖加盟機構，其基於專門知識及營業秘密於
    法律上、經濟上應受保護之利益，可能遭受競業侵害之態樣
    有二種，其一為加盟者於加盟契約終止後，仍繼續經營類似
    之營業；其二為加盟者另設加盟機構，招攬加盟者形成另一
    連鎖機構經營類似之加盟營業，前者其競業侵害情形僅影響
    特定區域競爭市場之營業，故自應以該授權加盟地區為限；
    後者競業侵害態樣已從原先加盟者躍昇為加盟機構，招商範
    圍擴大，競爭市場亦隨之擴大，其侵害範圍已非特定在原授
    權營業區域，故競業禁止範圍，自不應僅限於原授權營業區
    域，而應以原加盟機構所進行招商範圍準，又兩造前揭競業
    禁止約款期限為一年，亦應屬合理。綜前所述，兩造前揭競
    業禁止約款僅限制被告不得投資或參與或教導或受雇或從事
    或合夥經營類似商店業務，並未禁止被告為其他種類之餐飲
    業，且於前揭所述區域、期限範圍內，對被告工作權、生存
    權之妨害非大，尚難認有何違背公序良俗或顯失公平之情形
    ，應屬有效。
  (5)又本件兩造間乃屬加盟法律關係，並非僱主與勞工之關係，
    自無被告所指應以薪資補償作為競業禁止約款生效要件之問
    題，被告抗辯原告未予補償，該約款無效云云，顯有誤會。
  (二)被告確實有違反系爭契約第19條之競業行為：
  (1)原告主張：被告分別於95年3月28日壹咖啡桃園縣中壢大同
    店及95年4月7日壹咖啡台北市延平店，為創立「好咖啡」加
    盟體系之「說明會」，對「好咖啡」加盟體系、物料供應、
    店面硬體裝飾、及其他加盟條件為說明，與原告公司之「壹
    咖啡」加盟體系之業務項目概皆相同，其對象是針對原告公
    司之加盟業者等情，並提出2份錄音譯文為證，被告對該2份
    錄音譯文內容形式上真正及譯文與對話內容相符均不爭執。
  (2)被告於95年3月28日在中壢大同店與訴外人甲○○之對話錄
    音譯文如下：
  「李淳豐：我應該換個角度講，其實我有一些老客戶很紮實，
            就算是改招牌他們還是會來阿，因為我作的咖啡有
            自己的口味….。
    甲○○：其實後期有蠻多朋友想加入壹咖啡，但都因為是加
            盟金的關係，大家在考慮價格上的問題，至於品質
            應該大致都是可以，其實有些人很現實他都是喝廠
            牌。我現在最怕的就是這樣。
    李淳豐：對.. 我們現在要做起來的就是自己的廠牌，我應
            該這樣講，其實像你願意拿20萬加盟壹咖啡，你自
            己就做得到了，但是你的力量是很小的，很容易被
            這市場吞沒掉，我的意思是這樣... 我會作這一些
            動作，應該說要營運這樣一個體系，這樣的公司應
            該如果不賺錢他營運不下去，若公司都營運不下去
            ，那現在講這些都是空談，所以公司賺他該賺的合
            理的錢來營運還可以創造另外一個品牌…. 我想概
            念應該是一樣。你可以接受這概念，至於壹咖啡我
            敢不敢跟你講…其實本年度的加盟沒有超過10家…
            其實飽和度的問題…其實大家不是傻瓜…因為飽和
            度的關係，其實今天我這邊改了logo你再開一間壹
            咖啡……
      ……
    李淳豐：然後從裡裡外外，你看的到的東西所有設計都要自
            己的，都是要費用的，所以我說其實應該這樣子講
            ，我是說既然們已經有用心要投資…我們今天要靠
            大家的力量，我剛剛有強調了，我今天為什麼會作
            ，其實我本來也是想作這個的，其實我這樣子講，
            其實今天如果沒有我的出現，壹咖啡一年也賺不到
            一百，你知不知道為什麼因為台北市大家都一樣，
            自己直接改店的…很多都改掉了只是他們改裝是改
            招牌…
      ……
    李淳豐：我剛的意思是說應該這樣講，如果我今天跟壹咖啡
            一樣爛的話，你在怎麼跑料我都不介意啦，但是如
            果你覺得我的服務是ok的話，我剛也有說過公司一
            定要有錢才營運的下去啦。就是說一家店從頭弄到
            好八十萬，另外我們會退還給你10萬，看你是要拿
            給你朋友還是怎樣都可以，我們退那十萬不是說要
            吸引店家或什麼。
      ……
    李淳豐：工廠到…你忘了…你不可以跟壹咖啡講，不過壹咖
            啡也知道那時候我要加盟，大家都知道我是開工廠
            的……我是覺得這東西大家考慮就好…我的意思是
            說物料這東西大家其實都買的到啦，但是要大家團
            結起來買這樣才有用啦我的意思就是說不要想要自
            己開，除非你是弄弄弄像我們這樣子你自己在弄，
            因為你兩三家店活不久啦，你眼前看好像可以開久
            了…就上來了。這是我的建議。我講話很直，我不
            知道這樣講會不會得罪你，我相信作壹咖啡做了兩
            年為什麼會想到續約不續約這問題…
      ……
    李淳豐：我跟你說，改天我若要跟你做，我絕對白紙黑字，
            他就跟我講阿，他說沒辦法阿…沒做了你沒有寫白
            紙黑字，他們（指壹咖啡）都是硬來啦。那這個是
            不是欺騙我們，我說那我們合約是跟.. 簽的，那
            .. 現在離開壹咖啡了，他不代表壹咖啡，那我是
            不是可以不要品牌，我是不是可以壹咖啡掛著然後
            賣我自己的東西，我就這樣問他阿然後我跟他講阿
            ，大楠你再開一家就算了那一家很慘喔，…我不管
            ，我們移走他還是很慘，我不騙你到下午3點他的
            燈杯作還掛著35杯，那時候他剛開店的時候我們…
            …就是我跟阿亮去….. 那個店家是我做的.. 那時
            候他有很多奇怪的想法..
      ……
    李淳豐：……我們的最終目的是告訴大家我們施工的想法，
            應該是這樣子啦，那其他至於說我相信啦改店全部
            會幫你改到好3萬塊錢。
    甲○○：3萬？
    李淳豐：改的地方很多啦，其實像招牌吧台，我不會做的那
            麼粗啦。
    甲○○：就你現有的那些？
    李淳豐：我不會做那麼粗啦，像檯面我跟你講檯面我會做
            大理石檯面，前面我們會做玻璃烤漆那總你不要把
            店改的多富麗堂皇…沒有空間也沒有必要妳聽得
            懂我的意思嘛…妳換店招牌要改變…讓大家花少一
            點錢。
     ……
    李淳豐：不是因為當初有徬徨啊，你知道當初還要繳20萬 (
            給壹咖啡)自己弄也不會弄阿，因為當初我們還沒
            出來啊，那能怎麼辦，20萬元繳給公司 (壹咖啡)
            又很不甘心，那公司不如說你花28我幫你改成三代
            店，改成三代店多少28喔，那原來的東西ㄋ? 你還
            要花錢阿，這是變相吸金啦，他改了什麼東西，擬
            出28萬他還是給你6坪啦，對6坪的東西而已。所以
            你是不是要多花錢。
      ……
    李淳豐：28萬是基本的最少30幾萬一定要，真的很像變相在
            吸金，我跟你講啦，我們當初都花那麼多了……我
            跟你講花錢是另外一回事他有沒….. 我們的投資
            報酬率在哪裡，就是我為什麼不想要繼續加盟，我
            的投資報酬率在哪裡….. 所以他就咖啡豆的部分
            喔，因為最起碼我們咖啡豆比壹咖啡降兩成多，不
            敢講說最便宜，因為市面上更便宜的豆子也有啦，
            最少我們解決的實際的問題。應該是這樣子啦，這
            個厚，針對你講的會不會得罪你，我也必須要講，
            這兩年應該很多.. 拿豆子給你啦………我應該這
            樣講啦，當我覺得我拿的東西好的時候我會繼續用
            我的東西，但是比如講啦，像杯子這些還有其他好
            的東西我們可以給你…」
  (3)被告於95年4月7日在台北延平店與其他加盟店負責人之對話
    錄音譯文如下：
  「李淳豐：因為事態嚴重啦，因為有訊息啦，他 (壹咖啡)對
            外是宣稱說很多店家都願意跟他續約啦，可是事實
            上，據比較可靠的消息，是不到100，就是可能租
            金到期的…當然我相信啦，因為我不是說…. 應該
            這樣講，我們「好咖啡」也不是說市場上多少，這
            樣應該是說如果一個體系…以前也是東園張先生咖
            啡的加盟店啦，所以我了解他們的所作所為不管他
            怎麼做啦，只是說大家最基本的就是互相照顧啦，
            那我們如果租金到期要再跟他 (壹咖啡)續約，短
            期內我們可能看不出來，但是長期下來，我們可能
            會被其他大品牌都吞蝕掉，那大家今天有一個共同
            的想法和理念，ㄟ我們今天用一個新的品牌來市場
            上，因為最近大家反應都很熱絡啦，大家也其實很
            多店家，大家也想要自己去改店，這樣子的想法，
            那只是大家在改的過程就遇到問題啦，很多問題像
            改裝的問題品牌的問題.. 所以我們就是出現給大
            家去收買這樣子那大家蠻熱絡蠻讚的，就是說不知
            道你們就是說改了沒就是說中和店你們合約到期日
            是
    永和秀朗陳先生：5月20日
      ……
    李淳豐：他 (壹咖啡)是單向的就是你要續約來找我這樣子
            ，那今天為什麼會開這個座談會…. 不是那個…是
            座談會的通知書因為聽說跟他續約的數字低到很離
            譜就對了，像最近一波要到期的店家數聽說不到一
            成，那像這一次要到期的大概6/70啦，事實上，在
            聽說啦，跟他有續約的是這樣子，所以他很緊張說
            第一個嘛，總有幾家店忠誠度就很差然後後面陸陸
            續續大概有200多家陸陸續續再進來也都會到期嘛
            那我們就………那這個事情我們就先不管他，那各
            位來是想了解說「好咖啡」到底怎麼營運.. 應該
            這樣講啦，就是你們有什麼問題就把他提出來我們
            討論一下。
    永和秀朗陳先生：你能提一下行銷策略跟曝光度什麼的？
    李淳豐：應該這樣講啦，南部地區我們先不講，新竹以北我
            們已經有蠻多廠區了，其實大家反應還蠻熱烈的就
            是我們自己的logo杯子，一些店卡，集點卡，…顏
            色是鮮紅色的這是橫招。
      ……
    李淳豐：你希望是做的明顯一點是不是，我們這樣說好了冰
            杯他就是作黑色的熱杯我們就不要作黑色的。
      ……
    李淳豐：我們這樣說，各家的口味有各家的差異，那我現在
            跟大家說個理念啦，目前我們就是說在物料的部分
            ，我會希望比壹咖啡下降，那像咖啡豆的部分一包
            180，那可能有人會說都子我一包在外面買多少就
            有了，但是品質不一樣。那我現在是想說如果大家
            有意願想加入「好咖啡」，我們這樣說原物料的品
            質其實很難控制，但是我會用我的服務來讓大家滿
            意。…其實我相信啦，我只要把這一波弄好，我相
            信後面的，我相信我們從4月開始，我相信到10月
            11月我們應該那壹咖啡他合約到期的店家…. 我相
            信….. 那當然我們當然會作一個我們從新開店的
            一個促銷來達到一個宣傳的效果，那不曉得說在座
            的各位有沒有什麼其他想法，都可以提出來阿，講
            出來大家了解一下，因為做一家店我想大家應該都
            蠻有心得的。
      ……
    李淳豐：那我們有廠商維修只是說要付費，那我們廠商我一
            個服務區塊的問題。應該這樣講啦，以為我們現在
            的主打情況我不會去吸引新的加盟店家，我會把舊
            的新鞏固好再來談，其實區塊這總情況混容易發生
            衝擊，有可能會打到，多多少少都會。其實像當初
            我們在桃園那個區塊我們當初都有講好，因為我當
            初帶給他們的觀念啦，我們應該是聯合起來一致對
            外啦。其實各有各的優勢，但客人一定會選擇他的
            喜好，所以說這個區塊應該說我會讓你們互相去認
            識去了解，所以你像我們那邊我們感情都很好，不
            要因為你附近的去競爭你就去競爭，其實你去競爭
            有可能很忙但賺不到錢，但是不要說是長期性他故
            意要來打壓我，那現在就是說大家喜歡經營「好咖
            啡」，我們在總部這邊來講，我知道那個痛，所以
            我不會讓你們那麼進來打啦。今天就是說，來我希
            望跟大家認識認識啦，但是只要說有加入的話，物
            料的部分我是希望說大部分從公司來叫，我也不是
            說百分之百啦。
      ……
    永和秀朗陳先生：那我們這邊是跟他（壹咖啡）解約後再來
            …還是？
    李淳豐：各位我們要這樣說那20萬的本票你一定要先拿到手
    乙○○：那我們怎麼知道我們是第幾家加盟的？
    李淳豐：會有合約編號，因為我想說前面幾家比叫辛苦的我
            們會分擔….」
  (4)本院審之前揭對話內容，被告顯係向原告之加盟業者招攬，
    改為加盟好咖啡連鎖機構，並明確討論有關改裝費用、物料
    成本、招牌、包裝等細節，不論被告於好咖啡連鎖機構中擔
    任何種職位，均足已認定被告確實「參與」、「教導」及「
    從事」經營類似原告之商店業務。又被告前揭違反競業禁止
    之行為，係屬另成立加盟連鎖機構，並招攬加盟業者加盟經
    營類似原告商店業務之行為，依本院前揭說明，自應以原告
    原有之競爭市場自即原告全國連鎖區域為競業禁止之特定區
    域，故被告前揭行為雖並非在原告授權加盟營業之區域，仍
    應認違反兩造系爭契約第19條競業禁止之行為甚明，從而原
    告依系爭契約第19條約定請求被告給付懲罰性違約金，即屬
    有據。
  (三)按「約定之違約金過高者，法院得減至相當之數額」，民法
    第252條定有明文，上開違約金不論是懲罰性或損害賠償預
    定性之違約金，法院均得酌減。又按違約金之數額是否相當
    ，如係懲罰性違約金，應須依一般客觀事實，社會經濟狀況
    及當事人所受損害情形，以為酌定標準，並不以當事人實際
    能證明受所損害之金額為標準。本件兩造系爭契約第19條所
    約定之違約金已明確約明屬於懲罰性違約金，應屬損害賠償
    額預定之約定，原告並無須實際證明受損害金額，故被告抗
    辯原告未能證明受有損害，不得請求違約金云云，顯無所據
    ，不足採信。本院審酌：(1)被告違反競業禁止之行為並非單
    純從事經營冷熱飲業務之商業行為，而是從事與原告同為加
    盟連鎖機構之競爭行為，侵害情形較為重大；(2)原告於本院
    審理期間迄未能實際具體陳明因被告競爭行為所受之損害情
    形；(3)原告雖有應受競業禁止約款保障之商業利益，然為保
    障市場中之消費者集團利益，仍應維持市場自由競爭之條件
    ，亦即，原告以競業禁止規定所獲取之利益，不應超出專門
    知識或營業秘密所應受保護之商業利益，如此才能促使原告
    實際以優厚之競爭條件爭取加盟，而非以競業禁止約款限制
    自由競爭，妨害消費者之權益。因此，本院認有關競業禁止
    之懲罰性違約金，不宜過高，本院審酌兩造加盟利益、被告
    違反競業禁止行為之侵害程度、原告加盟店家不續約加盟，
    涉及原告設定之加盟條件所致，並非單純因被告違反競業禁
    止所致等一切情狀，認本件原告得請求之懲罰性違約金以30
    萬元為適當，原告逾此部分之請求，應無理由。
  (四)綜上所述，本件原告請求被告給付懲罰性違約金30萬元及自
    原告催告被告給付之翌日即95年4月26日日起至清償日止，
    按年利率百分之5計算之利息，為有理由，應予准許；原告
    逾上開部分之請求，為無理由，應予駁回。
五、兩造均陳明願供擔保，聲請宣告假執行或免為假執行，經核
    原告勝訴部分，合於法律規定，爰分別酌定相當之擔保金額
    宣告之；原告其餘假執行之聲請，因訴之駁回而失所依據，
    應併予駁回。
六、本件事證已臻明確，兩造其餘之攻擊防禦方法，與判決基礎
    之事實及結果並無影響，爰不予審酌，併此敘明。
丙、據上論結：本件原告之訴為一部有理由，一部無理由，應依
    民事訴訟法第79條、第390條第2項、第392條，判決如主文
中　　華　　民　　國　　96　　年　　10　　月　　18　　日
                  民事第一庭    法  官  陳毓秀
正本係照原本作成。
如對本判決上訴，須於判決送達後20日內向本院提出上訴狀。
中　　華　　民　　國　　96　　年　　10　　月　　18　　日
                                書記官  楊賀傑
